臺灣臺南地方法院刑事判決
111年度金訴緝字第7號
公  訴  人  臺灣臺南地方檢察署檢察官
被      告  羅于婷



上列被告因詐欺等案件，經檢察官提起公訴（110年度偵字第133
65號），被告於本院準備程序進行中，就被訴事實為有罪之陳述
，經法官告知簡式審判程序意旨，並聽取檢察官及被告之意見後
，合議庭裁定依簡式審判程序審理，並判決如下：
    主  文
羅于婷犯三人以上共同冒用公務員名義詐欺取財罪，累犯，處有
期徒刑陸月。
    事  實
一、羅于婷雖預見其所收取之款項極可能為詐欺集團詐騙之犯罪
    所得，且甚有可能因此收款、轉交行為造成金流斷點而掩飾
    、隱匿詐欺犯罪所得之去向，竟猶不顧於此，於民國110年6
    月間某日，加入真實姓名年籍不詳自稱為「林哲安」等3人
    以上成年人所組成，以實施詐術為手段，具有持續性、牟利
    性、結構性之詐欺集團（下稱本案詐欺集團），其等共同意
    圖為自己不法之所有，基於三人以上冒用公務員名義共同詐
    欺取財及洗錢之犯意聯絡，由羅于婷負責領取詐欺款項，並
    將領取之現金攜至他處轉交之工作，本案詐欺集團不詳成員
    則分別冒稱係健保局人員、警察、書記官及檢察官，於110
    年6月8日上午9時30分許，以電話向原清芳佯稱：因健保資
    料遭盜用，帳戶內之金額來源恐遭凍結，需提領出來供檢調
    單位查證云云，致原清芳陷於錯誤，旋於同日提領現金新臺
    幣（下同）60萬元在家等候，羅于婷即依「林哲安」之指示
    ，於同日下午2時28分許，前往原清芳位於臺南市○○區○○街0
    00○0號之住處，向原清芳收取上開現金60萬元及第一銀行金
    融卡1張後，再依「林哲安」之指示將所取得前開款項攜至
    高雄市大寮捷運站，交予真實姓名年籍不詳之本案詐欺集團
    成員，而藉此製造金流斷點，隱匿詐欺所得之去向。
二、案經原清芳訴由臺南市政府警察局第三分局報告臺灣臺南地
    方檢察署檢察官偵查起訴。
    理  由
壹、程序部分：
　　本案被告羅于婷所犯之罪，係死刑、無期徒刑、最輕本刑為
    3年以上有期徒刑以外之罪，其於準備程序就前揭被訴事實
    為有罪之陳述，經受命法官告知簡式審判程序之旨，並聽取
    其與公訴人之意見後，本院合議庭裁定，依刑事訴訟法第27
    3條之1規定，由受命法官獨任進行簡式審判程序，是本案之
    證據調查，依刑事訴訟法第273條之2規定，不受同法第159
    條第1項、第161條之2、第161條之3、第163條之1及第164條
    至第170條規定之限制，合先敘明。
貳、實體部分：
一、認定犯罪事實所憑之證據及理由：
　　被告就上開犯罪事實，於本院準備程序及審理程序時均坦承
    不諱（本院訴緝卷第165頁、第172頁），核與告訴人原清芳
    、證人蔡東宏即計程車司機於警詢之證述情節相符（警卷第
    7頁至第12頁、第19頁至第21頁），且有告訴人華南銀行安
    南分行000-00-000000-0帳戶存摺封面及内頁交易明細影本
    、臺南市政府警察局第三分局安南派出所受理案件證明單、
    受理各類案件紀錄表、内政部警政署反詐騙諮詢專線紀錄表
    各1份，暨路口監視器擷取畫面20張（警卷第15頁至第17頁
    、第23頁至第39頁、第45頁至第50頁）附卷可證。是以被告
    任意性之自白與事實相合，應可採信。綜上，本案事證明確
    ，被告犯行洵堪認定，應依法論科。
二、論罪科刑：
　㈠按組織犯罪防制條例所稱之犯罪組織，係指3人以上，以實施
    強暴、脅迫、詐欺、恐嚇為手段或最重本刑逾5年有期徒刑
    之罪，所組成具有持續性或牟利性之有結構性組織；而所稱
    有結構性組織，係指非為立即實施犯罪而隨意組成，不以具
    有名稱、規約、儀式、固定處所、成員持續參與或分工明確
    為必要，同條例第2條第1項、第2項分別定有明文。本案雖
    無證據證明本案詐欺集團有何具體名稱、固定處所，惟依犯
    罪情節，詐欺集團成員間係以詐騙他人金錢、獲取不法所得
    為目的，推由某成員以詐術騙取告訴人匯款，復透過相互聯
    繫、分工，由車手前往提款，交由集團其他成員收取款項，
    最終朋分詐騙款項，層層指揮，組織縝密，分工精細，自須
    投入相當之成本、時間，顯非為立即實施犯罪而隨意組成。
    又按加重詐欺罪，係侵害個人財產法益之犯罪，其罪數之計
    算，核與參與犯罪組織罪之侵害社會法益有所不同，審酌現
    今詐欺集團之成員皆係為欺罔他人，騙取財物，方參與以詐
    術為目的之犯罪組織。倘若行為人於參與詐欺犯罪組織之行
    為繼續中，先後多次為加重詐欺之行為，因參與犯罪組織罪
    為繼續犯，犯罪一直繼續進行，直至犯罪組織解散，或其脫
    離犯罪組織時，其犯行始行終結。故該參與犯罪組織與其後
    之多次加重詐欺之行為皆有所重合，然因行為人僅為一參與
    犯罪組織行為，侵害一社會法益，屬單純一罪，應僅就「該
    案中」與參與犯罪組織罪時間較為密切之首次加重詐欺犯行
    論以參與犯罪組織罪及加重詐欺罪之想像競合犯，而其他之
    加重詐欺犯行，祗需單獨論罪科刑即可，無需再另論以參與
    犯罪組織罪，以避免重複評價（最高法院109年度台上字第3
    945號判決意旨參照）。查被告加入本案詐欺集團後，旋依
    該集團成員指示前往取款，而被告參與之本案詐欺集團係3
    人以上，以實施詐術為手段所組成具有持續性、牟利性之有
    結構性組織，被告應就本次參與詐欺取財之取款行為，論以
    參與犯罪組織罪。
　㈡洗錢防制法第15條之特殊洗錢罪，係在無法證明前置犯罪之
    特定不法所得，而未能依洗錢防制法第14條之一般洗錢罪論
    處時，始予適用。倘能證明人頭帳戶內之資金係前置之特定
    犯罪所得，即應逕以一般洗錢罪論處，自無適用特殊洗錢罪
    之餘地。另過去實務認為，行為人對犯特定犯罪所得之財物
    或利益作直接使用或消費之處分行為，或僅將自己犯罪所得
    財物交予其他共同正犯，祇屬犯罪後處分贓物之行為，非本
    條例所規範之洗錢行為，惟依新法規定，倘行為人意圖掩飾
    或隱匿特定犯罪所得來源，而將特定犯罪所得直接消費處分
    ，甚或交予其他共同正犯予以隱匿，或由共同正犯以虛假交
    易外觀掩飾不法金流移動，即難認僅單純犯罪後處分贓物之
    行為，應仍構成新法第2條第1或2款之洗錢行為（最高法院1
    08年度台上字第1744號、108年度台上字第3086號判決意旨
    參照）。被告與所屬本案詐欺集團成員，以上開所述迂迴層
    轉繳回詐欺贓款之方式，隱匿其等詐欺所得去向，所為已切
    斷資金與當初犯罪行為之關聯性，隱匿犯罪行為或該資金不
    法來源、去向，使偵查機關無法藉由資金之流向追查犯罪，
    揆諸前開說明，核與洗錢防制法第14條第1項規定之一般洗
    錢罪之要件相合。
　㈢核被告所為，係犯組織犯罪防制條例第3條第1項後段之參與
    犯罪組織、刑法第339條之4第1項第1款、第2款之三人以上
    共同冒用公務員名義詐欺取財罪，及違反洗錢防制法第14條
    第1項之洗錢罪。又被告與「林哲安」等詐欺集團成員間，
    就上開犯罪事實所示之參與組織、加重詐欺、洗錢犯行有犯
    意聯絡及行為分擔，均應論以共同正犯。再者，被告就犯罪
    事實所示犯行，係以一行為同時觸犯組織犯罪防制條例第3
    條第1項後段之參與犯罪組織罪、刑法第339條之4第1項第1
    款、第2款之三人以上共同冒用公務員名義詐欺取財罪，及
    洗錢防制法第14條第1項之洗錢罪，屬想像競合犯，應依刑
    法第55條前段之規定，從一重之刑法第339條之4第1項第1款
    、第2款之三人以上共同冒用公務員名義詐欺取財罪處斷。
    　
　㈣按被告構成累犯之事實及應加重其刑之事項，均應由檢察官
    主張並具體指出證明之方法後，經法院踐行調查、辯論程序
    ，方得作為論以累犯及是否加重其刑之裁判基礎（最高法院
    刑事大法庭110年度台上大字第5660號裁定意旨參照）。查
    被告前因詐欺案件，經臺灣嘉義地方法院以107年度嘉簡字
    第1153號判決判處有期徒刑3月確定；又因侵占案件，經臺
    灣高雄地方法院以108年度簡字第2343號判決判處有期徒刑6
    月確定，上開案件嗣經臺灣高雄地方法院以108年度聲字第2
    701號裁定應執行有期徒刑8月確定，於109年4月18日徒刑執
    行完畢，有臺灣高等法院被告前案紀錄表1份在卷可參，本
    院審酌檢察官於本院審理中，就臺灣高等法院被告前案紀錄
    表提出予以調查，且指明執行完畢之確切所在，並提示予被
    告表示意見，復已就本案之事實、法律及科刑依序辯論，又
    參酌司法院大法官釋字第775號解釋意旨，審酌被告已有詐
    欺案件經法院判刑且執行完畢，卻未能謹慎守法，再犯本案
    之罪，刑罰反應力薄弱，依罪刑相當原則，本院認被告於受
    有期徒刑執行完畢後5年以內，故意再犯本件有期徒刑以上
    之罪，為累犯，應依刑法第47條第1項規定，加重其刑。
　㈤又按刑法第339條之4第1項之加重詐欺取財罪，其法定刑為1
    年以上7年以下有期徒刑，然犯加重詐欺取財罪者，其原因
    動機不一，犯罪情節、涉案程度未必盡同，所造成之社會危
    害自屬有異，法律科處此類犯罪，所設之法定最低本刑卻同
    為「1年以上有期徒刑」，不可謂不重，於此情形，自非不
    可依客觀之犯行與主觀之惡性加以考量其情狀，是否有可憫
    恕之處，適用刑法第59條之規定酌量減輕其刑，期使個案裁
    判之量刑，能斟酌至當，符合罪刑相當原則及比例、平等原
    則。經查，被告雖因輕率決定而犯罪，尚非惡性重大之徒，
    且所擔任為出面提領款項之「車手」工作，最易遭警查緝，
    較諸隱身幕後指揮規劃或機房等核心人員，被告實為犯罪分
    工中較為低階、受支配之角色，被告犯後誠實面對、坦承犯
    行，並於本院審理中主動尋求與告訴人調解，賠償告訴人之
    損失，並獲得告訴人之原諒，且依調解條件履行中，此有本
    院111年度附民緝字第12號調解筆錄1份在卷可佐（本院訴緝
    卷第179頁），可徵被告已盡力填補損害，本院審酌上述各
    情，認依刑法第339條之4第1項第1款、第2款科以最低度刑
    ，仍屬情輕法重，依刑法第59條規定，就被告本案之犯行減
    輕其刑，並依法先加後減之。　　
  ㈥再按想像競合犯之處斷刑，本質上係「刑之合併」。其所謂
    從一重處斷，乃將想像競合犯組成之評價上數罪，合併為科
    刑一罪，其所對應之刑罰，亦合併其評價上數罪之數法定刑
    ，而為一個處斷刑。易言之，想像競合犯侵害數法益者皆成
    立犯罪，論罪時必須輕、重罪併舉論述，同時宣告所犯各罪
    名，包括各罪有無加重、減免其刑之情形，亦應說明論列，
    量刑時併衡酌輕罪部分量刑事由，評價始為充足，然後依刑
    法第55條前段規定「從一重處斷」，非謂對於其餘各罪可置
    而不論。因此，法院決定處斷刑時，雖以其中最重罪名之法
    定刑作為裁量準據，惟於裁量其輕重時，仍應將輕罪合併評
    價在內（最高法院108年度台上字第4405、4408號判決意旨
    參照）。經查，洗錢防制法第16條第2項規定：「犯前2條之
    罪，在偵查或審判中自白者，減輕其刑。」被告本案之犯行
    雖已從一重之刑法加重詐欺罪處斷，然其於審判中就洗錢犯
    行坦白承認，揆諸前述說明，爰依刑法第57條規定，於量刑
    時一併衡酌，附此指明。
　㈦爰審酌被告不思循正當途徑獲取財物，竟為貪圖輕易獲得金
    錢，無視近年來詐欺案件頻傳，行騙態樣繁多且分工細膩，
    每每造成廣大民眾受騙，損失慘重，更嚴重損及我國國際形
    象，仍為多次詐欺犯行，足見價值觀念嚴重偏差，並造成被
    害人如事實欄所示之損害，所為實屬不該，然念及被告犯後
    坦承犯行，且積極與本案告訴人達成調解，依約賠償告訴人
    之損失，犯後態度尚可，兼衡被告高中肄業之智識程度，現
    於火鍋店工作，暨其家庭、生活、智識程度、犯罪動機、目
    的、手段、所生損害程度、實際獲取之財物等一切情狀，量
    處如主文所示之刑，以示懲儆。　
　㈧末查洗錢防制法第18條第1項固規定：「犯第14條之罪，其所
    移轉、變更、掩飾、隱匿、收受、取得、持有、使用之財物
    或財產上利益，沒收之；犯第15條之罪，其所收受、持有、
    使用之財物或財產上利益，亦同」，然並未有「不問屬於犯
    罪行為人與否均沒收」之明文，自仍以屬於被告所有者為限
    ，始應予沒收。查依被告所述款項均已轉交其他不詳姓名成
    員上繳回該集團而遭移轉、隱匿，已非在被告實際掌控之中
    ，且卷內亦無被告因而獲利之具體事證，則被告就此部分犯
    罪所收受、持有之財物，本不具所有權及事實上管領權，自
    無依洗錢防制法第18條第1項對其宣告沒收該等轉交、隱匿
    之款項。至於被告取得之第一銀行金融卡1張，衡情業已遺
    失，亦不具刑法之重要性，故亦不予宣告沒收，附此敘明。
據上論斷，應依刑事訴訟法第273條之1第1項、第299條第1項前
段，組織犯罪防制條例第3條第1項後段，洗錢防制法第14條第1
項，刑法第11條、第28條、第339條之4第1項第1款、第2款、第4
7條第1項、第55條、第59條、刑法施行法第1條之1第1項，判決
如主文。
本案經檢察官陳奕翔提起公訴，檢察官蘇聖涵到庭執行職務。 
中　　華　　民　　國　　111 　年　　7 　　月　 　27 　日
                  刑事第八庭  法  官  陳碧玉
以上正本證明與原本無異。
如不服本判決應於收受本判決後20日內向本院提出上訴書狀，並
應敘述具體理由。其未敘述上訴理由者，應於上訴期間屆滿後20
日內向本院補提理由書狀（均須按他造當事人之人數附繕本）「
切勿逕送上級法院」。 
　　　　　　　　　　　　　　　書記官  鄧景丰
中　　華　　民　　國　　111 　年　　7 　　月　　28　　日
附錄本案論罪科刑法條全文：
組織犯罪防制條例第3條
發起、主持、操縱或指揮犯罪組織者，處3年以上10年以下有期
徒刑，得併科新臺幣1億元以下罰金；參與者，處6月以上5 年以
下有期徒刑，得併科新臺幣1千萬元以下罰金。但參與情節輕微
者，得減輕或免除其刑。
具公務員或經選舉產生之公職人員之身分，犯前項之罪者，加重
其刑至二分之一。
犯第1項之罪者，應於刑之執行前，令入勞動場所，強制工作，
其期間為3年。
前項之強制工作，準用刑法第90條第2項但書、第3項及第98條第
2項、第3項規定。
以言語、舉動、文字或其他方法，明示或暗示其為犯罪組織之成
員，或與犯罪組織或其成員有關聯，而要求他人為下列行為之一
者，處3年以下有期徒刑，得併科新臺幣3百萬元以下罰金：
一、出售財產、商業組織之出資或股份或放棄經營權。
二、配合辦理都市更新重建之處理程序。
三、購買商品或支付勞務報酬。
四、履行債務或接受債務協商之內容。
前項犯罪組織，不以現存者為必要。
以第5項之行為，使人行無義務之事或妨害其行使權利者，亦同
。
第5項、第7項之未遂犯罰之。
中華民國刑法第339條之4
犯第339條詐欺罪而有下列情形之一者，處1年以上7年以下有期
徒刑，得併科1百萬元以下罰金：
一、冒用政府機關或公務員名義犯之。
二、三人以上共同犯之。
三、以廣播電視、電子通訊、網際網路或其他媒體等傳播工具，
    對公眾散布而犯之。
前項之未遂犯罰之。
洗錢防制法第2條
本法所稱洗錢，指下列行為：
一、意圖掩飾或隱匿特定犯罪所得來源，或使他人逃避刑事追訴
    ，而移轉或變更特定犯罪所得。
二、掩飾或隱匿特定犯罪所得之本質、來源、去向、所在、所有
    權、處分權或其他權益者。
三、收受、持有或使用他人之特定犯罪所得。
洗錢防制法第14條
有第二條各款所列洗錢行為者，處7年以下有期徒刑，併科新臺
幣5百萬元以下罰金。前項之未遂犯罰之。前二項情形，不得科
以超過其特定犯罪所定最重本刑之刑。